臺灣高等法院刑事判決　　　　　　　　 96年度上訴字第151號
上　訴　人　臺灣基隆地方法院檢察署檢察官
被　　　告　甲○○
選任辯護人　王惠光律師
上列上訴人因被告偽造文書案件，不服臺灣基隆地方法院95年度
訴字第521號，中華民國94年12月4日第一審判決（起訴案號：臺
灣基隆地方法院檢察署94年度偵字第2001號），提起上訴，本院
判決如下：
    主  文
上訴駁回。
    理  由
一、公訴意旨略以：被告甲○○於民國91年5月至93年7月任職於
    外交部駐英代表處服務組秘書，負責辦理領務、護照及文書
    認證等業務。緣於93年5月21日及27日，拉法葉艦購案重要
    關係人汪傳甫之妻葉秀貞前往駐英代表處申辦授權書（授權
    他人代理葉秀貞申請印鑑證明及出售不動產）之文書認證，
    該2次申辦均係由該處僱員孫華鄉收件，並查資後，製作授
    權書交甲○○審核。詎甲○○明知辦理公證業務須依外交部
    訂頒之「駐外領務人員辦理公證事務辦法」及公證法辦理，
    而上開授權書，均係由葉秀貞在孫華鄉面前簽名，並非在其
    面前親自簽名或承認為其簽名，顯與公證法第101條第1項：
    「公證人認證私文書，應使當事人當面於私文書籤名，或承
    認為其簽名，並於認證書內載明其事由」、第106條第1項：
    「公證人得在認證之文書上以直接註記之方式為認證，記載
    前條第一項規定之事項，由其簽名並蓋職章或鋼印」等規定
    有違，且葉秀貞申請時所檢附之護照上僅有「Wang Yeh Shi
    u Jun」之英文簽名，而18份授權書上簽名均為中文「葉秀
    貞」，已無法比對是否確係葉秀貞親簽，竟仍於上揭授權書
    下方認證欄簽發人處簽名，並蓋駐外館處文書公證鋼印，註
    記登載「茲證明前列授權書事項確經授權人葉秀貞之同意並
    親自簽字屬無訛」之認證意旨，核發該等認證文書，並由孫
    華鄉將葉秀貞資料及授權書掃瞄回外交部備查，另擬具英服
    字第219號、第230號函檢具上述授權書影本送臺北市政府地
    政處備查，足生損害於外交部駐英代表處文書認證之正確性
    ，因認被告涉犯刑法第213條之公務員明知為不實之事項，
    而登載於職務上所掌之公文書罪嫌云云。
二、按犯罪事實應依證據認定之，無證據不得認定犯罪事實；又
    不能證明被告犯罪者，應諭知無罪之判決，刑事訴訟法第15
    4條第2項、第301條第1項分別定有明文。又按刑法第213條
    之偽造文書罪，係以公務員明知為不實之事項登載於其所掌
    公文書為構成要件，如僅係辦理不當，而其所登載之事項並
    非不實時，雖應負行政上責任，尚難遽論以該條之罪（最高
    法院77年度台上字第1132號判決、19年上字第500號判例意
    旨參照）。
三、公訴人認被告涉有上開被訴公務員登載不實之罪嫌，無非係
    以被告94年7月6日於偵查中之供述、證人即外交部領務事務
    局局長錢剛鐔95年4月7日於偵查中之證述，及卷附葉秀貞護
    照影本1份及授權書影本18份為其論據。惟訊據被告堅決否
    認有何被訴公務員登載不實之犯行，辯稱：伊自92年5月1日
    至94年7月23日在住英國代表處擔任秘書，日常的工作包括
    出納、護照、簽證、文件證明、國人急難救助、國內訪團接
    待、機場禮賓，依據公證法150條規定，由司法院及行政院
    頒布駐外領務人民辦理公證事務辦法，依據該辦法第5條規
    定，駐外領處得僱傭通曉駐在地語言、法律、國情之人員協
    助辦理公證事務，當時本件案子確由助理孫華鄉面前確認葉
    秀貞親簽，本於職務輔佐人確認葉秀貞親自簽名。葉秀貞93
    年3月16日曾在駐英國代表處，申請補發護照，申請書上留
    有葉秀貞的簽名，授權書伊曾經拿簽名式樣比對，確認2者
    筆跡相符（見本院96年1月17日行準備程序筆錄）。申請人
    葉秀貞雖未在其面前親自簽名，然係在雇員孫華鄉面前親自
    簽名表示同意授權，況葉秀貞係先申請補發護照後，再申請
    認證授權書，而申請補發護照背面之簽名欄與本件授權書上
    簽名之筆跡相符，既本件認證事項僅記載「茲證明前列授權
    書事項確經授權人葉秀貞之同意並親自簽字屬實無訛」，並
    非記載「茲證明前列授權書事項確經授權人葉秀貞之同意並
    『在本人面前親自簽名』」，故其就確為授權人葉秀貞親簽
    一事為認證，並無任何明知不實而登載可言；另依照司法院
    及行政院會前頒布之駐外領務人員辦理公證事務辦法第5條
    規定「駐外館處得僱用通曉駐在地語文、法律及國情之人員
    ，協助領務人員辦理公證事務」，本件既已由雇員孫華鄉為
    被告確認係葉秀貞親簽表示同意授權，則等於是被告執行職
    務之輔助人員確認葉秀貞本人親自簽名，其程序上亦無違誤
    等語。經查：
（一）、按公證人認證文書，應作成認證書；又公證人得在認證
        之文書上以直接註記之方式為認證，記載前條第1項規
        定之事項，由其簽名並蓋職章或鋼印；又領務人員依本
        法（公證法）第106條以直接註記方式為認證時，應於
        文書原本、繕本、影本或翻譯本之空白處加蓋認證戳記
        ，公證法第100條、第106條第1項、駐外領務人員辦理
        公證事務辦法第駐外領務人員辦理公證事務辦法15條前
        段定有明文。是以，被告於上揭授權書下方直接註記「
        茲證明前列授權書事項確經授權人葉秀貞之同意並親自
        簽字屬無訛」之認證意旨，復於「簽發人」欄簽名，並
        蓋駐英臺北代表處、駐外館處文書公證鋼印，業經被告
        陳明在卷，且有與其所述相符之上開授權書15份在卷可
        稽，其所製作之前開認證意旨，應屬刑法第10條第3項
        所定之「公文書」無訛，先予敘明。
（二）、又案外人葉秀貞於93年5月21日及27日係親自前往駐英
        代表處申辦授權書15份，且由葉秀貞於該處雇員孫華鄉
        面前在授權書之申請人欄簽名後，經孫華鄉製作授權書
        交由被告審核一事，業據被告於偵、審時供承在卷，而
        公訴人於起訴書犯罪事實欄亦為相同之認定。既上開授
        權書係由葉秀貞在孫華鄉面前親自簽名表示同意授權書
        所載事項一事，為公訴人及被告所不爭執，且經核卷附
        葉秀貞前於93年3月16日以中華民國普通護照遺失為由
        申請補發之申請書上申請人簽名欄之「葉秀貞」中文簽
        名，確與卷附上開授權書內授權人欄之「葉秀貞」中文
        簽名字跡相符；又被告於上開授權書下方復係註記登載
        「茲證明前列授權書事項確經授權人葉秀貞之同意並親
        自簽字屬實無訛」之認證意旨，並非記載「茲證明前列
        授權書事項確經授權人葉秀貞之同意並『在本人面前親
        自簽名』」之事實，亦有上開授權書15份在卷可稽，則
        被告對於「茲證明前列授權書事項確經授權人葉秀貞之
        同意並親自簽字屬實無訛」一事為認證，實難認有何明
        知為不實之事項而登載可言。
（三）、再綜觀公訴人於起訴書所提出之證據名稱及待證事實，
        「編號1.被告94年7月6日於偵查中之供述：用以證明辦
        理葉秀貞之授權書認證時，並未與葉女碰面葉秀貞」；
        「編號2.證人錢剛鐔95年4月7日於偵查中之證述：用以
        證明外館人員之僱用人員不得代替領務人員見證申請人
        之簽名，且外交部並未允許外館人員作文書認證時，申
        請人不必在領務人員面前簽名等情」；及「編號3.葉秀
        貞護照影本1份及被告所核發及之授權書影本18份：用
        以證明被告無法從護照上葉秀貞之英文簽名與授權書上
        葉秀貞之中文簽名比對確係同一人所簽」等情，縱屬真
        實，僅足證明被告為認證行為時未令葉秀貞在其面前親
        自簽名或承認為其簽名，及前開2種文件上之簽名無法
        比對是否為同一人所簽之事實，然此等事實僅能作為認
        定被告上開行為有無違反公證法等相關規定，而應否負
        行政上責任之依據（被告因處理拉法葉艦採購弊案涉案
        關係人汪傳浦之妻葉秀貞申辦授權書驗證等事項，違反
        公證法及外交部旅外國人向我駐外館處申辦授權書認證
        之一般流程之規定，業經公務員懲戒委員會懲處「記過
        2次」，亦有公務員懲戒委員會議決書93年度鑑字第104
        52000號在卷可稽），依前開最高法院19年上字第500號
        判例意旨，尚難遽論以公務員登載不實罪。
四、綜上所述，公訴人起訴書所載之事實，與其所訴公務員明知
    為不實之事項而登載於職務上所掌之公文書之構成要件，尚
    屬有間，細繹其所訴事實，僅涉是否負擔行政責任之範疇，
    業如前述。此外，復查無其他積極證據足認被告涉有公務員
    登載不實之犯行，本件既不能證明被告犯罪，揆諸前揭法條
    及判例意旨，自應為被告無罪之諭知。原審因為被告無罪之
    判決，尚無不當，檢察官上訴意旨略以：本件原審判決係以
    授權書下方僅記載「茲證明前列授權事項確經授權人葉秀貞
    之同意並親自簽字屬實無訛」，而非記載「茲證明前列授權
    事項確經授權人葉秀貞之同意並『在本人面前親自簽名』」
    ，而為被告甲○○無罪判決，固非無見，惟查：汪傳浦之妻
    葉秀貞係向駐英代表處申辦授權書，而甲○○當時身為外交
    部駐英代表處服務組秘書，應知該公證業務須遵守公證法第
    101條第1項之規定，「公證人認證私文書，應使當事人當面
    於私文書簽名，或承認為其簽名，並於認證書內載明其事由
    」、第106條第1項：「公證人得在認證之文書上以直接註記
    之方式為認證，記載前條第一項規定之事項，由其簽名並蓋
    職章或鋼印」等規定，竟僅由該處雇員孫華鄉收件、查資後
    ，於葉秀貞未在其面前親自簽名情形下，即在上開授權書下
    方認證欄內簽發處簽名、蓋印後核發，顯已違反上開公證法
    之規定而登載不實。且證人即外交部領務事務局局長錢剛鐔
    於偵查中亦到庭證述，外館領務人員做文書認證時，申請人
    應在領務人員面前。雇員不可以代替領務人員來見證申請人
    簽名等語，益見被告放任申請人葉秀貞僅在雇員面前簽名，
    即為違反公證法規定之公證業務，自有公務員登載不實之罪
    嫌云云，固非無見，惟查被告縱如有上訴書所言之行為，亦
    僅應負行政責任如前述，檢察官之上訴尚無理由，應予駁回
    。
據上論斷，應依刑事訴訟法第368條，判決如主文。
本案經檢察官沈世箴到庭執行職務。
中　　華　　民　　國　　96　　年　　2 　　月　　26　　日
　　　　　　　　　刑事第八庭審判長法　官　鄭文肅
　　　　　　　　　　　　　　　　  法　官　張明松
　　　　　　　　　　　　　　　　  法　官　江國華
以上正本證明與原本無異。
如不服本判決，應於收受送達後10日內向本院提出上訴書狀，其
未敘述上訴之理由者並得於提起上訴後10日內向本院補提理由書
（均須按他造當事人之人數附繕本）。
                                  書記官  陳玉嬋
中　　華　　民　　國　　96　　年　　3 　　月　　1 　　日
